臺灣臺南地方法院民事判決
110年度簡上字第42號
上  訴  人  王玉秀
訴訟代理人  林金宗律師
被  上訴人  臺南市政府

法定代理人  黃偉哲
訴訟代理人  王奐淳律師
上列當事人間請求返還所有物事件，上訴人對於民國110年1月28
日本院臺南簡易庭109年度南簡字第650號民事判決提起上訴，本
院於民國110年10月6日言詞辯論終結，判決如下：
    主      文
上訴駁回。
第二審訴訟費用由上訴人負擔。
    事實及理由
一、上訴人方面
  ㈠聲明：⒈原判決廢棄。⒉被上訴人應將門牌號碼臺南市○○區○○
    路000號、203號、207號房屋（以下統稱系爭房屋並分別簡
    稱為201號房屋、203號房屋、207號房屋）遷讓返還上訴人
    。
  ㈡除引用與原判決記載相同陳述外，上訴人補稱：
　　⒈201號房屋係其向他人購買取得，此有台灣電力股份有限公
      司（下稱台電公司）台南區營業處函文可證，因申請用電
      須提出房屋謄本建築執照等文件，足認上訴人為201號房
      屋占有人。
　　⒉203號房屋係其向訴外人陳和祥購買取得，此有203號房屋
      讓渡同意書及其戶籍謄本可證，上訴人配偶鄭懿德為203
      號房屋裝設電表名義人，足認鄭懿德及上訴人均為203號
      房屋占有人，上訴人仍設籍於203號房屋，堪認上訴人確
      實占有203號房屋；上訴人於民國80年間花費新臺幣（下
      同）325,000元，委託訴外人林永才整修203號房屋，如果
      203號房屋非其所有，不可能花此鉅資整修。
　　⒊207號房屋係其向訴外人馮任購買取得，有207號房屋讓渡
      同意書可證，上訴人將207號房屋借給訴外人王玉雲居住
      使用，王玉雲再向台電公司申請裝設電表，亦有台電公司
      台南區營業處函可佐，足認上訴人為207號房屋占有人。
　　⒋系爭房屋於被上訴人會同查訪即108年11月29日以前均有上
      鎖，如非由上訴人占有使用中，被上訴人應無庸再次會同
      查看；依被上訴人所提臺南○○○○○○○○函文，被上訴人於10
      8年11月29日破壞門鎖進入203號房屋，足證203號房屋於1
      08年11月29日以前係由上訴人占有，被上訴人非依法定程
      序侵害上訴人占有狀態。
　　⒌被上訴人稱其為系爭房屋所有權人，系爭房屋為鄭懿德向
      其借用之宿舍，卻無法提出宿舍申請單、借用保證書、所
      有權資料；被上訴人所提公證書非鄭懿德親自簽名，鄭懿
      德於80年7月5日遷入203號房屋，公證書卻是於80年12月4
      日作成，顯與宿舍借用規定不符；系爭房屋面積與稅籍資
      料所載不符，顯非相同建物；臺南市政府財政稅務局於95
      年9月1日前，就系爭房屋未登載任何稅籍資料；其他證據
      亦均不足以證明系爭房屋為被上訴人所有之宿舍。
　　⒍被上訴人於108年11月29日強行進入系爭房屋，將大門換鎖
      並移除屋內家具，顯已侵害上訴人占有系爭房屋之權益，
      爰依民法第962條規定提起本件訴訟。
二、被上訴人方面
  ㈠聲明：上訴駁回。
  ㈡除引用與原判決記載相同陳述外，被上訴人補稱：
　　⒈上訴人未能提出其購買取得201號房屋相關證據，足見上訴
      人此部分所述虛偽不實；實際上，201號房屋係於85年至8
      6年間遭鄭懿德無權占有，被上訴人於86年間發函要求鄭
      懿德交還，該屋早已交還被上訴人；201號房屋電表於94
      年9月2日廢止，上訴人怎能於無法用電狀態下生活多年，
      顯見上訴人沒有占有使用201號房屋。
　　⒉上訴人所提其與陳和祥所簽立讓渡同意書，被上訴人否認
      其形式上真正；縱認該同意書為真，陳和祥也是讓渡給鄭
      懿德而非上訴人，陳和祥於原審證稱203號房屋係被上訴
      人所提供宿舍，故上訴人對203號房屋沒有事實上處分權
      ；況鄭懿德於80年12月4日簽立宿舍借用契約並完成契約
      公證，可知鄭懿德對203號房屋無事實上處分權；鄭懿德
      於94年間向國有財產局承租203號房屋坐落土地，也遭國
      有財產局以鄭懿德非203號房屋所有權人駁回；203號房屋
      於99年2月23日終止用電，常人根本不可能超過10年都不
      用電，可見上訴人實際上未占有使用該屋；被上訴人於10
      8年11月29日以鑰匙開鎖進入203號房屋，未破壞門窗且入
      內後亦無發現有人居住跡象；戶籍遷移僅係行政管理措施
      ，上訴人雖於104年12月8日將戶籍遷入203號房屋，但被
      上訴人於108年7月11日至同年11月29日間，四度進入該屋
      均不見上訴人蹤跡，證人吳明玉於原審亦證稱將近10年都
      沒人反應為所有權人或居住於該屋，被上訴人所提會勘紀
      錄等資料均足以證明該屋長久無人居住，故上訴人所言不
      實。
　　⒊上訴人所提其與馮任所簽立讓渡同意書，被上訴人否認其
      形式上真正；縱認該同意書為真，該同意書上未記載日期
      ，無法說明上訴人何時取得事實上處分權，況馮任是讓渡
      給鄭懿德而非上訴人，無法證明上訴人就207號房屋有事
      實上處分權；訴外人鄭世衡不符合宿舍借用資格，故被上
      訴人要求歸還，鄭世衡已於95年12月14日交還207號房屋
      ，顯見上訴人無占有該屋之事實；依98年間現場照片及相
      關函文，可知207號房屋為無人使用空屋，上訴人所言虛
      偽。
　　⒋依證人陳和祥、吳明玉、李俊緯於原審所證述內容，足證
      被上訴人為系爭房屋事實上處分權人，上訴人稱其對系爭
      房屋有事實上處分權，純屬無據。
　　⒌上訴人就系爭房屋無事實上管領力，更無占有物返還請求
      權存在；縱認（假設）上訴人得請求返還占有物，被上訴
      人應係於100年12月10日以前侵奪占有，上訴人遲於109年
      4月8日提起本件訴訟，亦已罹於時效。
三、兩造不爭執事實
　㈠系爭房屋均為未保存登記建物，坐落土地及面積如下：
　　⒈201號房屋坐落臺南市○○區○○段00地號土地（由臺南市○○區
      ○○○○○○○段00地號土地（由財政部國有財產署管理），面
      積為37.77平方公尺。
　　⒉203號房屋坐落臺南市○○區○○段00地號土地及同段93地號土
      地，面積為99.96平方公尺。
　　⒊207號房屋坐落臺南市○○區○○段00地號土地，面積為76.46
      平方公尺。
　㈡上訴人原設籍於高雄市○○區○○街00巷00號，於104年12月8日
    遷入登記設籍於203號房屋。
　㈢系爭房屋電表申請及使用情形如下：
　　⒈201號房屋於43年12月申請用電，申請人因已逾保存年限而
      無法查知，於88年11月24日過戶上訴人，於94年9月2日因
      欠費而終止用電。
　　⒉203號房屋於24年11月申請用電，申請人因已逾保存年限而
      無法查知，嗣過戶鄭懿德，於99年2月23日終止用電。
　　⒊207號房屋於44年1月申請用電，申請人因已逾保存年限而
      無法查知，於80年7月18日過戶王玉雲，於95年10月25日
      因欠費而終止用電。
　㈣鄭懿德於80年3月間曾請訴外人林永才修繕203號房屋。
　㈤被上訴人於86年5月2日曾發函要求鄭懿德返還201號房屋。
　㈥鄭懿德於94年曾向財政部國有財產局臺灣南區辦事處臺南分
    處申請承租臺南市○○區○○段00地號土地，該分處以「環河段
    93地號國有土地上系爭房屋，係臺南市政府所經管使用宿舍
    ，台端非所有權人」為由，註銷其申請承租案。
　㈦系爭房屋狀況及有無民眾居住情形：
　　⒈207號房屋於98年間曾拍攝現場照片（見原審卷1第171頁）
      。
　　⒉207號房屋於99年間經臺南市中西區公所查告空屋雜亂且蚊
      蟲滋生、恐孳生病媒蚊影響環境衛生，財政部國有財產局
      臺灣南區辦事處臺南分處於99年7月23日函請被上訴人本
      於管理機關權責派員改善。
　　⒊因建物坍塌及環境髒亂，被上訴人（承辦人員沈盈斯、吳
      明玉）於100年12月10日上午11時會同財政部國有財產局
      臺灣南區辦事處臺南分處、中西區公所員工、里辦公處人
      員至系爭房屋會勘，會勘紀錄表記載目前無人居住為空屋
      。
　　⒋203、207號房屋於105年間因屋內疑似颱風過後嚴重積水，
      臺南市中西區公所於105年10月4日函請被上訴人儘速派員
      清理空屋雜草、廢棄物，以維環境衛生。
　　⒌被上訴人為避免登革熱滋生，於108年7月11日派人進入系
      爭房屋打掃，並於108年7月25日派人入內噴灑殺蟲劑。
　　⒍臺南○○○○○○○○於108年9月17日接獲被上訴人申請，表明203
      號房屋無人居住，請將設籍該處全戶戶籍遷離。臺南○○○○
      ○○○○於108年9月26日派人實地查實，回報係無人居住空屋
      ，戶籍訪查記錄單記載「戶內人數5人、未居住於上址」
      、「備註：無人居住空屋」。臺南○○○○○○○○復於108年11
      月29日協同被上訴人承辦人員（李俊緯）、第二分局警員
      、南廠里里長等現場會勘，由被上訴人職員開門進入屋內
      ，裡面無任何生活居住必需用品，天花板掉落、衛浴馬桶
      破損，應已相當時日無人居住，故認定203號房屋未有人
      居住之跡象，戶籍訪查記錄單亦記載「戶內人數5人、未
      居住於上址」，訪查照片如原審卷1第203至213頁所示。
      臺南○○○○○○○○依據戶籍法第16條1項及第50條1項規定，於
      108年12月17日函請上訴人之子鄭嘉緯，請求將其全戶戶
      籍遷出203號房屋。
四、兩造間爭執事項
　　上訴人依民法第962條前段請求被上訴人應遷讓返還系爭房
    屋，有無理由？
五、本院得心證理由
　㈠對於物有事實上管領之力者，為占有人；占有人，其占有被
    侵奪者，得請求返還其占有物；占有被妨害者，得請求除去
    其妨害；占有有被妨害之虞者，得請求防止其妨害；民法第
    940條及第962條分別定有明文。當事人主張有利於己之事實
    者，就其事實有舉證之責任；民事訴訟法第277條本文亦有
    明定。對物是否有事實上管領力應從時間與空間關係予以判
    斷。例如：當事人已持續相當期間居住使用支配某建物，即
    為該建物占有人；若當事人未曾居住使用支配該建物，或雖
    曾居住使用支配該建物，但已搬離而喪失支配力，均非該建
    物占有人。上訴人主張自己為占有人而請求返還占有物，自
    應先就此事實負舉證責任。如上訴人未能先舉證證明其為占
    有人，即應駁回其請求。
　㈡系爭房屋有蚊蟲滋生、建物坍塌、環境髒亂、颱風後積水等
    情形，經被上訴人等公家機關人員先後前往查看，發現系爭
    房屋頹傾毀壞、環境髒亂，屋內家徒四壁且無傢俱而無人居
    住痕跡等情，為兩造所不爭執，自堪認定。參以系爭房屋若
    為上訴人所實際居住使用支配，上訴人應無可能容任系爭房
    屋蚊蟲滋生、建物坍塌、環境髒亂或有颱風後積水情形發生
    ，可知上訴人實際上未居住使用支配系爭房屋。
　㈢上訴人雖以台電公司台南區營業處函文為據，主張其為系爭
    房屋占有人，惟申請用電應檢附文件會因用電項目不同而有
    差異，即使系爭房屋申請用電須依上訴人所述檢附房屋謄本
    建築執照等文件，亦應是201號房屋於43年12月1日申請裝表
    供電、203號房屋於24年11月1日申請裝表供電、207號房屋
    於44年1月1日申請裝表供電時所檢附文件（見調解卷第19頁
    、第23頁、第25頁），上訴人出生於00年0月00日（見調解
    卷第17頁），顯非系爭房屋裝表供電申請人，本院自無從據
    以認定上訴人為系爭房屋占有人。依該台電公司台南區營業
    處函文所載，201號房屋、203號房屋、207號房屋用電戶名
    分別為上訴人、鄭懿德、王玉雲，應屬變更用電戶名而非申
    請新增設用電，此有台電公司台南區營業處109年5月20日台
    南字第1091294858號函暨附件在卷可佐（見原審卷1第29頁
    ），故上訴人無庸檢附房屋謄本建築執照等文件即可辦理。
    從而，上訴人此部分所辯應有混淆或誤會，尚非可採。
　㈣至於上訴人所提房屋讓渡同意書（見調解卷第15頁及第21頁
    ），則屬契約當事人間法律關係證明文件，所載內容亦甚為
    簡要，核與占有(即對於系爭房屋是否有事實上管領力)無直
    接關聯，同樣不足以證明上訴人所主張事實為真。上訴人雖
    又以其戶籍地址主張為203號房屋占有人，然戶籍係依當事
    人申請而為登記，因學區或社會福利等因素設籍於非居住地
    ，乃社會上普遍現象，當不足以證明上訴人為203號房屋占
    有人。況且，如上訴人確實占有居住使用系爭房屋，應會有
    其使用水電相關紀錄，依該台電公司台南區營業處函文所載
    ，201號房屋、203號房屋、207號房屋用電分別已於94年9月
    2日、99年2月23日、95年10月25日廢止，故上訴人所提台電
    公司台南區營業處函文，不僅不足以證明其為系爭房屋占有
    人，反而可以佐證系爭房屋已無人占有居住使用。
　㈤上訴人固又稱：其於80年間花費325,000元委託訴外人林永才
    整修203號房屋，如果203號房屋非其所有，不可能花此鉅資
    整修云云。惟上訴人或鄭懿德於80年間花費325,000元委託
    整修203號房屋，應係當時利弊得失權衡後結果，未必是因
    為對203號房屋有所有權。上訴人是否出資修繕純屬其個人
    意願，核與系爭房屋所有權歸屬無關。203號為未辦保存登
    記建物，無法辦理登記移轉所有權，即使上訴人曾出資向訴
    外人陳和祥購買，亦不可能取得203號房屋所有權。其次，
    上訴人於本件係主張為占有人而行使權利，而非基於所有權
    行使權利，此部分陳述顯與本件判決勝訴不生影響。事實上
    ，如上訴人仍然繼續占有使用系爭房屋，當應會維護環境清
    潔並配置家具，要無於花費大筆款項整修房屋後，在持續占
    有使用系爭房屋的情況下，任由系爭房屋發生蚊蟲滋生、建
    物坍塌、環境髒亂、颱風後積水等情形，故上訴人此部分陳
    述反而可以佐證其早非系爭房屋占有人。
　㈥上訴人固另稱：被上訴人於108年11月29日破壞門鎖進入203
    號房屋，足證203號房屋於108年11月29日以前係由上訴人占
    有，被上訴人非依法定程序侵害上訴人占有狀態等語。然被
    上訴人已就此反駁而辯稱：108年11月29日係以鑰匙開鎖進
    入203號房屋等語。上訴人自應先就此部分主張對己有利之
    事實負舉證責任，惟上訴人迄至言詞辯論終結時均未能就此
    提出足以證明之證據，當無可採。再者，依上述不爭執事實
    所載，被上訴人先前已多次派員進入系爭房屋查看清理，即
    使有門鎖阻礙也應早遭破壞，要無遲至108年11月29日才遭
    破壞之理，足佐上訴人此部分陳述與事實不符，委難採信。
　㈦上訴人雖為證明公證書上借用人非鄭懿德親自簽名，201號房
    屋實際上無移交或點交紀錄，而聲請通知劉秀月及林河松到
    庭作證（見本院卷第76頁），惟此部分待證事實核與上訴人
    是否確實占有系爭房屋無關，上訴人既不能先證明其得依民
    法第962條規定，請求被上訴人遷讓返還系爭房屋，自無庸
    繼續調查被上訴人所抗辯事實（即系爭房屋為被上訴人所有
    之宿舍）是否為真，故本院認無通知劉秀月及林河松到庭作
    證之必要。上訴人所主張關於被上訴人非系爭房屋所有權人
    部分，亦因上訴人不能先證明其為系爭房屋占有人，而無詳
    予論駁之必要，附此敘明。
六、綜上，上訴人依民法第962條前段規定請求被上訴人遷讓返
    還系爭房屋，為無理由。原審為上訴人敗訴判決，核無不合
    。上訴意旨猶執前詞指摘原判決不當，求予廢棄改判，為無
    理由，應予駁回。
七、本件事證已臻明確，兩造其餘攻擊防禦方法及所提證據，經
    本院斟酌後，核與判決結果不生影響，爰不逐項論述，併此
    敘明。
八、據上論結，本件上訴為無理由，依民事訴訟法第436條之1第
    3項、第449條第1項、第78條，判決如主文。
中　　華　　民　　國　　110 　年　　10　　月　　27　　日
              民事第一庭審判長法　官　 劉秀君
　　　　
                              法　官　 施志遠
　　　　　　　　　　　　　　
                              法　官　 陳谷鴻
以上正本證明與原本無異。   
本判決除以適用法規顯有錯誤為理由外，不得上訴。
如對本判決上訴，須於判決送達後20日內向本院提出上訴狀，如
已於本判決宣示後送達前提起上訴者，應於判決送達後10日內補
具上訴理由（均按他造當事人之人數附繕本），並經本院許可後
方得上訴最高法院。上訴時應提出委任律師或具有律師資格之人
之委任狀；委任有律師資格者，另應附具律師資格證書及釋明委
任人與受任人有民事訴訟法第466條之l第1項但書或第2項所定關
係之釋明文書影本，並應一併繳納上訴裁判費。
中　　華　　民　　國　　110 　年　　10　　月　　29　　日
                               書記官   呂伊謦